【裁判字號】    90,台上,1233
【裁判日期】    900712
【裁判案由】    國家賠償
【裁判全文】
最高法院民事判決                                九十年度台上字第一二三三號
    上  訴  人  台中縣東勢地政事務所
    法定代理人  彭榮進
    訴訟代理人  洪塗生律師
    被 上訴 人  甲○○
右當事人間請求國家賠償事件，上訴人對於中華民國八十九年一月十八日台灣高等法
院台中分院第二審判決（八十八年度上國字第九號），提起上訴，本院判決如左：
    主  文
原判決關於命上訴人給付及負擔訴訟費用部分廢棄，發回台灣高等法院台中分院。
    理  由
本件原判決將第一審所為被上訴人敗訴之判決，一部予以廢棄，改判命上訴人給付被
上訴人新台幣（下同）一百二十七萬二千三百五十元八角，及自民國八十七年十二月
二日起至清償日止按年息百分之五計算之利息，並駁回被上訴人其餘上訴，係以：被
上訴人於八十年間在台灣台中地方法院（下稱台中地院）七十七年度執字第六七○三
號強制執行事件執行程序中，拍定債務人鄧梅所有坐落台中縣石岡鄉○○段九房厝小
段第四四二、四三七、四三五、六四五、六二五地號土地應有部分各七九二○分之五
二八（下稱系爭土地），並經法院核發權利移轉證書。嗣鄧梅於八十五年十二月四日
以買賣為原因將系爭土地所有權移轉登記與訴外人蘇孟章，同日蘇孟章於系爭土地上
設定債權額為一百五十萬元之抵押權與訴外人張世杰。旋張世杰取得拍賣抵押物之裁
定，於八十六年八月間向台中地院聲請查封拍賣系爭土地。被上訴人乃對蘇孟章、張
世杰提起訴訟，請求撤銷該強制執行程序，並塗銷蘇孟章之所有權移轉登記及張世杰
之抵押權設定登記，惟於訴訟繫屬中與蘇孟章、張世杰達成和解，內容為由被上訴人
給付張世杰一百五十八萬元，張世杰撤回強制執行之聲請並塗銷抵押權登記，被上訴
人亦撤回對張世杰之民事訴訟，至蘇孟章之所有權移轉登記部分，則經法院判決應予
塗銷確定之事實，有不動產權利移轉證書、土地登記簿謄本、協議書、收據、支票、
民事判決書等件在卷可稽，且為兩造所不爭。被上訴人既取得執行法院所發給之系爭
土地權利移轉證書，即為系爭土地之所有人，雖其並未聲請辦理所有權移轉登記，惟
依系爭土地之登記簿謄本所示，查封登記塗銷後，其他登記事項欄均載明「拍定人鄧
滿、甲○○」，可知系爭土地之所有人已非鄧梅。上訴人之承辦人員於鄧梅以買賣為
原因聲請辦理系爭土地之所有權移轉登記與蘇孟章時，查對土地登記簿謄本上之記載
即可知悉系爭土地之所有權人已非鄧梅，而不應許可移轉登記，竟未善盡審查之責任
，而為准許，其有疏失至為明顯。按土地法第六十八條所定之登記錯誤，不限於登記
之事項與登記原因證明文件所載之內容不符，尚包括其他登記錯誤之情形。上開移轉
登記與真實之權利狀況不符，自有錯誤，即有土地法第六十八條第一項規定之適用。
又土地法第六十八條第一項係就職司土地登記事務之公務員因過失不法侵害人民權利
，而由該公務員所屬地政機關負損害賠償責任之規定，核係國家賠償法之特別規定，
被上訴人就本件賠償事件併依國家賠償法第二條第二項之規定請求，自有未洽。蘇孟
章因購買系爭土地及鄧保彰所有之坐落石岡鄉○○段六四三、六五二地號土地應有部
分均七九二○分之七九二（下稱金星段土地），無力支付價金，乃於八十五年十一月
十八日向張世杰借款一百五十萬元，約定待不動產移轉登記為蘇孟章名義後再設定抵
押權與張世杰，有不動產買賣契約書及切結書等件可稽，並經證人張世杰證述屬實，
因無任何積極證據足以證明張世杰明知蘇孟章係向無處分權人之鄧梅購買系爭土地，
仍與蘇孟章約定設定抵押權，其為善意之第三人，應堪認定。且蘇孟章之所有權移轉
登記與張世杰之抵押權設定登記係同日連號送件聲請，須完成蘇孟章之所有權移轉登
記後，始得辦理張世杰之抵押權設定登記，兩者之登記有時間之先後，張世杰信賴蘇
孟章就系爭土地所有權之登記，不因同日連號送件聲請而受影響，張世杰之抵押權設
定登記應受到土地法第四十三條之保護。衡之張世杰之抵押權應受保護，被上訴人為
避免系爭土地因張世杰行使抵押權而遭拍賣，乃與張世杰達成和解，由被上訴人代償
張世杰之抵押債權，張世杰撤回對系爭土地強制執行之聲請等情，應認被上訴人所受
支付和解金額之損害，與上訴人不當核准蘇孟章之所有權移轉登記，有相當之因果關
係。查蘇孟章向張世杰借款一百五十萬元，係提供系爭土地及金星段土地為抵押擔保
，而張世杰原亦就上開全部土地行使抵押權，與被上訴人和解後，已撤回金星段土地
之執行。顯見被上訴人和解所支付之一百五十八萬元，並非全為系爭土地，應扣除金
星段土地因拍賣所得之價金始為合理。兩造均同意按八十六年拍賣當時就系爭土地及
金星段土地所為之鑑價結果，算出該等土地之價值，再以蘇孟章購買該等土地之一百
六十二萬元，比例計出金星段土地之價值為三十萬七千六百四十九元二角，則以一百
五十八萬元扣除該土地價值後，被上訴人請求上訴人給付一百五十八萬元及其利息，
於一百二十七萬二千三百五十元八角及其利息之範圍內，為有理由，應予准許，逾此
範圍，洵屬無據，不應准許等詞，為其判斷之基礎。
按土地法第六十八條規定之損害賠償請求權，與一般損害賠償請求權相同，須以實際
受有損害為成立要件。查原審認定被上訴人所有之系爭土地係遭鄧梅出售與蘇孟章，
蘇孟章為擔保借款債務，再將之設定抵押與張世杰，被上訴人為恐系爭土地因張世杰
行使抵押權而被拍賣，始與張世杰和解，代蘇孟章清償其所欠張世杰之抵押債務。果
爾，倘鄧梅係非法出售系爭土地，其就被上訴人因而所受損害，自應負侵權行為損害
賠償責任。且被上訴人於代蘇孟章清償抵押債務後，依民法第三百十二條規定，於其
清償之限度內承受張世杰對蘇孟章之權利，亦可向蘇孟章求償。上開權利均屬被上訴
人之總財產，必俟被上訴人行使該等權利已確定無法受償時，始得謂其受有損害。原
審疏未注意及此，遽認被上訴人已受有損害，而為上訴人不利之判決，尚嫌疏略。上
訴論旨，指摘原判決此部分為不當，聲明廢棄，非無理由。
據上論結，本件上訴為有理由，依民事訴訟法第四百七十七條第一項、第四百七十八
條第一項，判決如主文。
中      華      民      國     九十     年      七      月     十二     日
                              最高法院民事第三庭
                                  審判長法官  林  奇  福
                                        法官  陳  國  禎
                                        法官  李  彥  文
                                        法官  陳  重  瑜
                                        法官  劉  福  聲
      右正本證明與原本無異
                                              書  記  官
中      華      民      國     九十     年      七      月    二十六    日


司法院資訊處製作；財團法人民間司法改革基金會備份。
